【裁判字號】    92,再易,8
【裁判日期】    920328
【裁判案由】    返還土地
【裁判全文】
臺灣嘉義地方法院民事判決  九十二年度再易字第八號
    再審原告    乙○○
    再審被告    甲○○○
右當事人間請求返還土地事件，再審原告對於中華民國九十一年十二月三十一日本院
九十一年度簡上字第四０號確定判決提起再審之訴，本院判決如左：
    主      文
再審之訴駁回。
再審訴訟費用由再審原告負擔。
    事      實
甲、再審原告方面：
一、聲明：
（一）本院九十一年度簡上字第四０號確定判決（下稱原確定判決）廢棄。
（二）右廢棄部分，再審被告於該案之上訴駁回。
二、陳述：
（一）再審被告之前手王何碧霞、盧吳幸與再審原告就現為再審被告所有之坐落嘉義
      縣民雄鄉○○段一０二六、一０三一地號（重測前分別為同鄉○○○段三二六
      、三二七地號，下稱系爭土地）訂立土地交換使用契約，再審原告有代價使用
      系爭土地，原確定判決認其性質為租價，則本件確為所有權人將租賃物出租予
      再審原告，而非原確定判決認定之由所有人以外之第三人將租賃物出租，自有
      民法第四百二十五條買賣不破租賃原則之適用，原確定判決有判決適用民法第
      四百二十五條錯誤之違法，而有民事訴訟法第四百九十六條第一項第一款適用
      法規顯有錯誤之再審事由。
（二）再審被告買受系爭土地時衡情應知其前手與再審原告交換土地使用之事，再審
      被告耕作之位置與地籍圖顯現之地形明顯不同，面積亦異，且再審被告之前手
      為免違約賠償，亦當告知再審被告與再審原告交換土地使用之情事，再審被告
      應係明知或可得而知其前手與再審原告交換系爭土地使用之情事，依最高法院
      四十八年度台上字第一０六五號判例及司法院大法官會議釋字三四九號解釋，
      再審被告自應受該交換使用契約之拘束，原確定判決亦有違背上開判例及解釋
      之違法。
乙、再審被告方面：
    本件未經言詞辯論，再審被告亦未提出任何書狀作何聲明或陳述。
丙、本院依職權調閱本院九十一年度簡上字第四０號民事卷宗。
    理      由
一、按不得上訴之判決，於宣示時確定；不宣示者，於送達時確定，民事訴訟法第二
    百九十八條第二項定有明文。本件再審原告係對本院九十一年度簡上字第四０號
    判決聲請再審，該號判決於九十一年十二月三十一日宣示，經本院調閱該號卷查
    明無訛，依前開規定，該號判決應於該日確定。再審原告於九十二年一月二十一
    日對該判決提起再審之訴，有本院收文章所蓋之日期在卷可憑，依民事訴訟法第
    五百條第一、二項之規定，尚未逾提起再審之三十日不變期間。
二、按再審之訴顯無再審理由者，得不經言詞辯論，以判決駁回之，民事訴訟法第五
    百零二條第二項定有明文。又提起再審之訴以有民事訴訟法第四百九十六條第一
    項所列各款之情事者為限，該條項亦規定甚明。本件再審原告認原確定判決有所
    謂民事訴訟法第四百九十六條第一項第一款適用法規顯有錯誤之情形，係認：原
    確定判決適用民法第四百二十五條錯誤，且違背最高法院四十八年度台上字第一
    ０六五號判例及司法院大法官會議釋字三四九號解釋，有民事訴訟法第四百九十
    六條第一項第一款適用法規顯有錯誤之再審事由等語。茲就再審原告所述之情形
    ，是否有其所主張之再審事由分述如下：
（一）按民事訴訟法第四百九十六條第一項第一款所謂適用法規顯有錯誤，係指判決
      所適用之法規，顯然不合於法律規定，或與司法院現尚有效及大法官會議之解
      釋，或最高法院現存有效之判例顯然違反者而言。至於事實審法院認定事實之
      職權，無適用法規顯有錯誤之可言，且亦不包括漏未斟酌證據及認定事實錯誤
      之情形在內（最高法院六十年台再字第一七０號、六十三年度台再字第六七號
      、六十三年度台上字第八八○號判例參照）。
      (1)原確定判決依其審理之結果，認：按買賣不破租賃之原則，僅於有合法租賃
        關係存在時，始有其適用；又民法第四百二十五條之適用，以讓與人須為出
        租人為要件，因此在無權出租他人之物之情形，於所有人將該租賃物讓與第
        三人時，不適用買賣不破租賃之規定，受讓人得向占有租賃物之承租物之承
        租人請求返還其物。次按「依民法第四百二十五條規定，出租人於租賃物交
        付後，縱將其所有權讓與第三人，其租賃契約對於受讓人，固仍繼續存在。
        若由所有人以外之第三人將租賃物出租者，即無上開規定之適用餘地。」（
        七十一年院臺廳一第三六四七號函示、王澤鑑民法學說與判例研究第六冊第
        二百零七頁、最高法院七十年度台上字第四二五四號判決參照）。查本件被
        上訴人（即本件再審原告，下同）係以其未合法占有之未登錄國有地東邊部
        分與上訴人（即本件再審被告，下同）前手所有合法之私有地即福興段一０
        二六號（重測前地號為牛稠溪段三二六號）及同段一０三一號（重測前地號
        為牛稠溪段三二七號）二筆土地西邊部分，相互訂立土地交換使用契約書，
        由於並非無償，自不能認為使用借貸，亦不為土地所有權之移轉，亦不能認
        為互易，其性質應屬互為租賃，惟本件被上訴人係將未經合法占有（無權占
        有）之未登錄國有地與上訴人前手合法之所有土地交換使用，依前開說明，
        民法第四百二十五條之規範目的（在於立法者認為居住為人生之基本需要，
        屋價高昂，購買不易，承租人多屬經濟弱者，實有特別保護之必要），及「
        惡意不受保護」之法理，被上訴人自應無民法第四百二十五條規定之適用，
        即被上訴人抗辯該具有租賃性質之土地交換使用契約對於上訴人仍繼續存在
        ，並為有權占有云云，並不足採等情，因而廢棄一審為再審被告敗訴之判決
        ，改判再審原告應將無權占有系爭土地之部分返還再審被告，並將其上作物
        剷除。
      (2)查再審被告之前手王何碧霞、盧吳幸與再審原告因互相交換土地使用，係一
        方以土地交付他方使用為對價，而使用向他方換來之土地，因屬有償，性質
        上為互有租賃關係，惟因係以互相使用所交換之土地為租金，與一般之租賃
        係支付租金究有不同，其結合具互相依存之關係，二者應為聯立契約。原確
        定判決認定再審原告以違法占用之國有地與再審被告之前手王何碧霞、盧吳
        幸交換土地使用，再審原告亦不爭執其用以與再審被告之前手王何碧霞、盧
        吳幸交換使用之土地係其無權占用之未登錄國有地，若此，再審原告係無權
        出租他人之物，於所有人將租賃物讓與第三人時，再審被告之前手王何碧霞
        、盧吳幸或再審被告不能主張適用買賣不破租賃之原則；反之，於再審被告
        之前手王何碧霞、盧吳幸將系爭土地讓與再審被告之情況下，再審原告如能
        主張適用買賣不破租賃原則之規定，就該互相交換土地使用、互具依存關係
        之契約性質關係之，自難認公平。原確定判決並未認定係由所有權以外之第
        三人以系爭土地之部分與再審原告交換，而係衡諸民法第四百二十五條之「
        規範目的」及「惡意不受保護」之法理，認再審被告之前手王何碧霞、盧吳
        幸雖與再審原告就部分系爭土地有互相交換土地使用之互為租賃關係，因再
        審原告用以與部分系爭土地交換之土地係非法占用之國有地，性質上為非法
        出租，故再審被告雖受讓系爭土地，亦無民法第四百二十五條買賣不破租賃
        原則之適用，核係對民法第四百二十五條為限縮解釋，難認有民事訴訟法第
        四百九十六條第一項第一款適用法規顯有錯誤之情形。
（二）按債權人基於債之關係得向債務人請求給付，民法第一百九十九條第一項定有
      明文。此為債權僅具相對效力之具體規定。換言之，民法上之債權契約，除法
      律有特別規定外，僅於特定人間發生法律上之效力。準此，再審原告與再審被
      告之前手王何碧霞、盧吳幸所訂立之土地交換使用契約，自不能拘束再審被告
      。至於最高法院四十八年度台上字第一○六五號判例及司法院大法官會議釋字
      第三四九號解釋意旨均係揭示關於共有人將其應有部分讓與第三人後，第三人
      應否受原分割或分管特約拘束之問題，與本件再審被告係自其前手王何碧霞、
      盧吳幸受讓完整之系爭土地之所有權情形不同，原確定裁判決亦無違背上開判
      例或解釋。
三、綜上所述，再審原告以本院九十一年度簡上字第四０號確定判決有適用民法第四
    百二十五條錯誤及不適用上開判例、解釋之情形，認有民事訴訟法第四百九十六
    第一項第一款所定適用法規顯有錯誤之再審理由，提起再審之訴，為顯無理由，
    爰不經言詞辯論，逕以判決駁回之。又本件再審之訴既係顯無理由，則再審原告
    請求駁回再審被告於原確定判決之上訴，亦無理由，應併駁回。
四、據上論結，本件再審之訴顯無再審理由，依民事訴訟法第五百零二條第二項、第
    七十八條，判決如主文。
中      華      民      國    九十二    年      三      月    二十八    日
~B臺灣嘉義地方法院民事第二庭
~B審判長法官    唐淑民
~B      法官    賴秀蘭
~B      法官    黃渙文
右為正本係照原本作成
本判決不得上訴。
中      華      民      國    九十二    年      三      月    二十八    日
~B    書記官  馮澤文


司法院資訊處製作；財團法人民間司法改革基金會備份。
